ACORDAO-COMPLETO-2351861

ACÓRDÃO 8202/2019 ATA 32/2019 - SEGUNDA CÂMARA

VISTOS, relatados e discutidos estes autos em que se analisam atos de concessão de reforma a ex-servidores militares vinculados à 5ª Região Militar do Comando do Exército. 
ACORDAM os Ministros do Tribunal de Contas da União, reunidos em Sessão da 2ª Câmara, ante as razões expostas pelo Relator, e com fulcro no art. 71, incisos III e IX, da Constituição Federal e nos arts. 1º, inciso V, e 39, inciso II, da Lei 8.443/1992, c/c o art. 259, inciso II, do Regimento Interno/TCU, em:
9.1. considerar legais as reformas concedidas aos Srs. Alberto Gomes Santa Rosa, Floriano Peixoto, Jose Antonio de Siqueira, Luiz Henrique Macedo Munro, Luiz Sergio Azeredo de Carvalho, Newton Duarte Doria, Paulo Cezar Leal dos Santos, Mario Luiz Boamorte, Moacir Carlos Lucio, determinando o registro dos atos correspondentes; 
9.2. considerar ilegal a reforma concedida ao Sr. Luis Fernando Hilgenberg, recusando registro ao correspondente ato; 
9.3. aplicar a orientação fixada no verbete da Súmula/TCU 106 acerca das parcelas indevidamente percebidas de boa-fé pelo interessado mencionado no subitem 9.2;
9.4. determinar à 5ª Região Militar do Comando do Exército, em relação ao ato indicado no subitem 9.2 acima, que: 
9.4.1. no prazo de 15 (quinze) dias, a contar da ciência desta deliberação, abstenha-se de realizar pagamentos decorrentes do ato impugnado, sujeitando-se a autoridade administrativa omissa à responsabilidade solidária, nos termos do art. 262, caput, do Regimento Interno/TCU;
9.4.2. comunique o interessado a respeito deste Acórdão, alertando-o de que o efeito suspensivo proveniente da interposição de possíveis recursos perante o TCU não o exime da devolução dos valores percebidos indevidamente após a respectiva notificação, caso os recursos não sejam providos;
9.4.3. no prazo de 30 (trinta) dias, contados da ciência desta deliberação, encaminhe ao Tribunal, por cópia, comprovante da data em que o interessado tomou conhecimento desta decisão;
9.4.4. cadastre no sistema vigente, no prazo de 30 (trinta) dias, a contar da ciência deste Acórdão, novo ato de reforma do Sr. Luis Fernando Hilgenberg, livre da irregularidade ora apontada, submetendo-o a este Tribunal, nos termos da IN/TCU 78/2018;
9.5. determinar à Sefip que monitore o cumprimento da medida indicada no subitem 9.4.1 supra, representando a este Tribunal, caso necessário.

Atos de concessão de reforma a ex-servidores militares.

Segunda Câmara

3. Interessados: Alberto Gomes Santa Rosa (XXX.796.007-XX); Floriano Peixoto (XXX.458.277-XX); Jose Antonio de Siqueira (XXX.764.267-XX); Luis Fernando Hilgenberg (XXX.485.817-XX); Luiz Henrique Macedo Munro (XXX.489.907-XX); Luiz Sergio Azeredo de Carvalho (XXX.761.210-XX); Newton Duarte Doria (XXX.612.837-XX); Paulo Cezar Leal dos Santos (XXX.834.542-XX); Mario Luiz Boamorte (XXX.816.137-XX); Moacir Carlos Lucio (XXX.093.289-XX).

13.1. Ministros presentes: Ana Arraes (Presidente), Augusto Nardes, Aroldo Cedraz e Raimundo Carreiro.
13.2. Ministros-Substitutos presentes: Marcos Bemquerer Costa (Relator) e André Luís de Carvalho.

ACORDAO-COMPLETO-2406979

Acórdão 8242/2021 - Segunda Câmara

MARCOS BEMQUERER

Trata-se dos atos de concessão de reforma aos Srs. Alberto Gomes Santa Rosa, Floriano Peixoto, Jose Antonio de Siqueira, Luis Fernando Hilgenberg, Luiz Henrique Macedo Munro, Luiz Sergio Azeredo de Carvalho, Newton Duarte Doria, Paulo Cezar Leal Dos Santos, Mario Luiz Boamorte, Moacir Carlos Lucio, ex-servidores militares vinculados à 5ª Região Militar do Comando do Exército (peças 1-10) . 
2.	Após a crítica automatizada dos atos em exame pelo Sistema e-Pessoal, a Secretaria de Fiscalização de Pessoal - Sefip, em manifestações uniformes, propôs a legalidade deles e o correspondente registro (peças 12-13) . 
3.	O Ministério Público junto ao TCU, representado pela Procuradora-Geral Cristina Machado da Costa e Silva, apontou a ilegalidade do ato de reforma do Sr. Luis Fernando Hilgenberg, nos termos seguintes (peça 14) :
"3.	O ato de reforma por impedimento de idade do Coronel Luis Fernando Hilgenberg, com vigência a contar de 13/12/2016, atribui proventos de General de Brigada ao militar (peça n.º 4) , com base no disposto no art. 50, § 1.º, alínea b, da Lei n.º 6.880/80, que dispunha:
'Art. 50. São direitos dos militares:
 (...) 
II - a percepção de remuneração correspondente ao grau hierárquico superior ou melhoria da mesma quando, ao ser transferido para a inatividade, contar mais de 30 (trinta) anos de serviço; 
 (...) 
§ 1º A percepção da remuneração correspondente ao grau hierárquico superior ou melhoria da mesma, a que se refere o item II deste artigo, obedecerá às seguintes condições: (Revogado pela Medida Provisória nº 2.215-10, de 31.8.2001) 
 (...) 
b) os subtenentes e suboficiais, quando transferidos para a inatividade, terão os proventos calculados sobre o soldo correspondente ao posto de segundo-tenente, desde que contém mais de 30 (trinta) anos de serviço'.
4.	A melhoria em comento foi revogada pela Medida Provisória n.º 2.131, de 28/12/2000 (atual MP n.º 2.215-10, de 31/08/2001) , a qual assegurou a percepção de posto/graduação superior aos militares que tenham cumprido os requisitos para se transferirem para a inatividade até 29/12/2000, nos termos do seu artigo 34:
'Art. 34. Fica assegurado ao militar que, até 29 de dezembro de 2000, tenha completado os requisitos para se transferir para a inatividade o direito à percepção de remuneração correspondente ao grau hierárquico superior ou melhoria dessa remuneração'. 
5.	No caso em exame, o interessado contava 35 anos, 2 meses e 21 dias de tempo de serviço na data do desligamento do serviço ativo, ocorrido em 30/04/2006. Logo, em 29/12/2000, o militar não reunia mais de 30 anos de serviço, exigidos pela legislação anterior para ser inativado e, consequentemente, para perceber os proventos calculados na graduação superior à que ocupava na ativa. De acordo com o formulário de peça n.º 4, o militar computou 29 anos, 10 meses e 23 dias de tempo de serviço em 29/12/2000 (fl. 2) . 
6.	O ato em questão encontra-se eivado de mácula e deverá ser considerado ilegal pelo Tribunal. A reforma poderá vir a prosperar, desde que os proventos sejam calculados na graduação de Coronel, a mesma em que o militar Luis Fernando Hilgenberg encontrava-se na véspera de seu desligamento.
7.	Observamos que o ato de peça n.º 4 ingressou no Tribunal em 24/10/2017, há menos de 5 anos, ficando dispensada a oitiva prévia do interessado, nos termos do entendimento firmado pelo Acórdão 587/2011-TCU-Plenário.
8.	Quanto às demais concessões, aquiescemos à proposição de legalidade e registro.
9.	Por todo o exposto, com as vênias de estilo por discordar parcialmente da proposição firmada pela Sefip em pareceres uniformes constantes de peças n.ºs 12 e 13, esta representante do Ministério Público propõe ao Tribunal que:
	9.1. considere ilegal e negue registro ao ato de reforma de Luis Fernando Hilgenberg (CPF n.º XXX.485.817-XX) - peça n.º 4 - devido ao cálculo do benefício na graduação de General de Brigada, sendo que o militar não contava 30 anos de serviço em 29/12/2000, nos termos do art. 34 da Medida Provisória n.º 2.215-10/2001;
	9.2. dispense o ressarcimento das importâncias indevidamente recebidas de boa-fé pelo interessado, nos termos da Súmula TCU n.º 106;
	9.3. determine providências à Quinta Região Militar do Comando do Exército no sentido de, no prazo máximo de 15 (quinze) dias e em relação a Luis Fernando Hilgenberg:
	9.3.1. fazer cessar os pagamentos indevidos ao militar na graduação de General de Brigada, sob pena de responsabilidade solidária da autoridade administrativa omissa;
	9.3.2. encaminhar novo ato de reforma à consideração da Corte de Contas, por intermédio do sistema e-Pessoal, com a correção do cálculo da reforma para Coronel, graduação que o militar ocupava à véspera de seu desligamento em 30/04/2006;
	9.4. considere legais e ordene o registro dos demais atos pertencentes aos presentes autos."
	É o Relatório.

não há.

Procuradora-Geral Cristina Machado da Costa e Silva.

PESSOAL. REFORMA. VANTAGEM PREVISTA NO ART. 50, INCISO II, DA LEI 6.880/1980. REVOGAÇÃO PELA MEDIDA PROVISÓRIA 2.131/2000. NÃO CUMPRIMENTO, POR UM DOS INTERESSADOS, DOS REQUISITOS TEMPORAIS NECESSÁRIOS PARA A AQUISIÇÃO DO DIREITO. ILEGALIDADE DE UM ATO, COM NEGATIVA DE REGISTRO. LEGALIDADE DOS DEMAIS ATOS, COM DETERMINAÇÃO PARA OS REGISTROS CORRESPONDENTES.

REFORMA (REFO)

Secretaria de Fiscalização de Pessoal - Sefip.

Em apreciação atos de concessão de reforma aos Srs. Alberto Gomes Santa Rosa, Floriano Peixoto, Jose Antonio de Siqueira, Luis Fernando Hilgenberg, Luiz Henrique Macedo Munro, Luiz Sergio Azeredo de Carvalho, Newton Duarte Doria, Paulo Cezar Leal Dos Santos, Mario Luiz Boamorte, Moacir Carlos Lucio, ex-servidores militares vinculados à 5ª Região Militar do Comando do Exército. 
2.	A Secretaria de Fiscalização de Pessoal - Sefip propôs a legalidade das concessões e o registro dos atos correspondentes. Já o Ministério Público junto ao TCU apontou a ilegalidade da concessão em favor do Sr. Luis Fernando Hilgenberg, Coronel (peça 4) . 
3.	O mencionado ato contempla o pagamento de remuneração correspondente ao grau hierárquico superior (General de Brigada) , previsto no art. 50, inciso II, da Lei 6.880/1980, revogado pela Medida Provisória 2.131, de 28/12/2000 (atual MP 2.215-10, de 31/08/2001) , cujo art. 34 assegurou a percepção da referida vantagem aos militares que tivessem cumprido os requisitos para se transferirem para inatividade até 29/12/2000. 
4.	Ocorre que, na data de 29/12/2000, o Sr. Luis Fernando Hilgenberg contava 29 anos, 10 meses e 23 dias de tempo de serviço, de modo que não preenchia os requisitos para a inativação e, portanto, não incorporou o direito revogado ao seu patrimônio jurídico. 
5.	Conforme apontou o Ministério Público de Contas, o aludido ato encontra-se eivado de mácula e deverá ser considerado ilegal pelo Tribunal, com negativa de registro, aplicando-se a orientação fixada no verbete da Súmula/TCU 106 às parcelas indevidamente recebidas pelo interessado.
6.	Por se tratar de ato de concessão encaminhado para apreciação desta Corte de Contas em 24/10/2017, é desnecessária a oitiva prévia do interessado, nos termos do Acórdão 587/2011-TCU-Plenário.  
7. 	Outrossim, de conformidade com o art. 262 do Regimento Interno deste Tribunal, importa determinar à 5ª Região Militar do Comando do Exército que faça cessar os pagamentos decorrentes do ato impugnado, sob pena de responsabilidade solidária da autoridade administrativa omissa, ressalvando que a concessão poderá prosperar desde que os proventos sejam calculados na graduação de Coronel, na qual o mencionado militar encontrava-se na véspera de seu desligamento. 
8.	Deve-se também determinar ao órgão de origem que comunique ao interessado sobre a deliberação do Tribunal, alertando-o de que o efeito suspensivo proveniente da interposição de eventuais recursos não o exime da devolução dos valores percebidos indevidamente após a notificação, caso esses não sejam providos. Após, o Comando do Exército deve remeter ao Tribunal documento comprobatório de que o interessado foi cientificado do julgamento desta Corte.
9.	Considero pertinente ainda dirigir determinação à Sefip para que proceda à verificação do cumprimento das providências endereçadas ao órgão de origem.
10.	As demais pensões examinadas neste processo, a respeito das quais não há dissenso nos autos, devem ser consideradas legais, conferindo-se registro aos correspondentes atos. 
Ante o exposto, manifesto-me por que seja adotada a deliberação que ora submeto a este Colegiado.
TCU, Sala das Sessões, em 10 de setembro de 2019.
MARCOS BEMQUERER COSTA
Relator